【裁判字號】    96,保險上易,11
【裁判日期】    970123
【裁判案由】    給付保險金
【裁判全文】
臺灣高等法院高雄分院民事判決      96年度保險上易字第11號
上  訴  人  乙○○
訴訟代理人  甲○○
被 上 訴人  富邦產物保險股份有限公司
法定代理人  丁○○
訴訟代理人  丙○○
上列當事人間請求給付保險金事件，上訴人對於中華民國96年8
月24日台灣高雄地方法院95年度保險字第65號所為判決，提起上
訴，本院於民國97年1 月9 日言詞辯論終結，判決如下：
    主    文
上訴駁回。
第二審訴訟費用由上訴人負擔。
    事實及理由
一、上訴人起訴主張：上訴人於民國 (下同)93 年11月29日凌晨
    2 時35分許，駕駛車牌號碼QYH-3125號輕型機車，於高雄市
    ○○路地下道翠華路前，與訴外人張伸保駕駛之車牌號碼ZP
    -9263 號自用小客車發生碰撞，因而受有外傷性顱內出血、
    器質性精神病態、右踝僵硬（可活動角度25度）傷害。又上
    訴人經高雄醫學大學附設中和紀念醫院鑑定結果，認符合強
    制汽車責任保險殘廢給付標準表精神障害殘廢等級第3 級，
    且上訴人右踝僵硬可活動角度25度，符合強制汽車責任保險
    殘廢給付標準表下肢機能障害殘廢等級第13級，依94年2 月
    27 日 修正前之強制汽車責任保險給付標準第4 條第3 款規
    定，應可按最高殘廢等級再升一等級，亦即殘廢等級第2 級
    而受給與。茲因被上訴人為訴外人張伸保所駕駛前揭車輛之
    強制責任險之保險人，爰依94年2 月5 日修正公布前之強制
    汽車責任保險法（下稱修正前強制汽車責任保險法）第28條
    之規定，提起本訴，請求被上訴人給付第2 級殘廢等級之保
    險給付新臺幣（下同）117 萬元及醫療費用7543元。再上訴
    人已於94年5 月11日向上訴人所駕駛前揭機車投保強制汽車
    責任保險之保險人即被上訴人請求給付保險金，因被上訴人
    亦係訴外人張伸保所駕駛前揭自用小客車所投保強制汽車責
    任保險之保險人，上訴人於94年5 月11日對於被上訴人所為
    之請求，同時具有向訴外人張伸保所駕駛前揭自用小客車所
    投保強制汽車責任保險之保險人請求之性質，又因修正前強
    制汽車責任保險法對於遲延利息之利率，並無明文，自應類
    推適用保險法第34條第2 項之規定。縱令上訴人有酒後駕駛
    之情形，被上訴人仍應先理賠，再按肇事責任依法追償，因
    保險人只有求償權等語。並聲明：被上訴人應給付上訴人11
    7 萬7543元，及自94年5 月27日起至清償日止，按年息10%
    計算之利息等語。
二、被上訴人則以：上訴人於本件車禍事故發生時，血液中酒精
    濃度為210mg/dl，換算為吐氣所含酒精濃度為1.05mg/l，已
    逾法律規定之標準，顯已無法安全駕駛，違反刑法第185 條
    之3 之規定，乃從事犯罪行為，依修正前強制汽車責任保險
    法第26條第3 款之規定，被上訴人不負保險給付責任。另縱
    使被上訴人應負保險給付責任，因上訴人僅符合第7 級殘廢
    等級，被上訴人僅應給付51萬元及醫療費用7543元。另上訴
    人於96年8 月15日始以被上訴人為訴外人張伸保駕駛之前揭
    自用小客車之強制汽車責任保險之保險人為由，向被上訴人
    請求給付保險金等語資為抗辯，並聲明：上訴人之訴及假執
    行之聲請均駁回。
三、原審判決上訴人敗訴，上訴人不服，於本院聲明：（一）原
    判決廢棄。（二）被上訴人應給付上訴人117 萬7543元，及
    自94年5 月27日起至清償日止，按年息10% 計算之利息。
    （三）第 一、二審訴訟費用由被上訴人負擔。
    被上訴人答辯聲明：（一）上訴駁回。（二）訴訟費用由上
    訴人負擔。
四、兩造不爭執之事項
  (一)上訴人於93年11月29日凌晨2 時許，於高雄市○○路某KTV
    內服用5 、6 瓶啤酒，已達不能安全駕駛動力交通工具之程
    度，猶駕駛前揭機車，沿高雄市○○○路行駛，嗣於同日2
    時35分許，行經高雄市○○○路與翠華路交岔路口時，撞擊
    訴外人張伸保駕駛之前揭自用小客車，因而受有外傷性顱內
    出血、器質性精神病態、右踝僵硬，可活動角度25度等傷害
    。嗣警到場處理，將原告送請國軍左營醫院救治，委由國軍
    左營醫院對之抽血，檢驗其血液中酒精濃度，發現其血液中
    酒精濃度為210mg/dl，換算呼氣酒精濃度含量達1.05mg/l，
    因認原告涉犯刑法第185 條之3 之服用酒類，不能安全駕駛
    動力交通工具而駕駛罪嫌，報請臺灣高雄地方法院檢察署檢
    察官偵查，經臺灣高雄地方法院檢察署檢察官以94年度偵字
    第383 號聲請簡易判決處刑後，由原審法院於94年3 月18日
    以94年度交簡字第738 號刑事簡易判決判處拘役55日，於94
    年8 月1 日確定在案。
  (二)被上訴人為訴外人張伸保駕駛之車牌號碼ZP-9263 號車輛所
    投保之強制汽車責任險之保險人，被保險人為訴外人張伸保
    ，保險期間自93年9 月30日起，期間1 年。
  (三)上訴人因本件車禍事故，支出醫療費用7,543 元。
五、本件之爭點：
  (一)上訴人依修正前強制汽車責任保險法第28條之規定，請求被
    上訴人給付保險金，有無理由？
  (二)若上訴人依修正前強制汽車責任保險法第28條之規定，請求
    被上訴人給付保險金，為有理由，上訴人所得請求之金額為
    若干？
六、得心證之理由：
  (一)上訴人依修正前強制汽車責任保險法第28條之規定，請求被
    上訴人給付保險金，有無理由？
    1.犯刑法第185 條之3 規定之服用酒類不能安全駕駛動力交
      通工具而駕駛罪，是否屬於修正前強制汽車責任保險法第
      26條第3 款規定之犯罪行為？
      (1)按保險人對於受害人或受益人從事犯罪之行為所致之體
        傷、殘廢或死亡，不負給付保險金之責任，此觀之修正
        前強制汽車責任保險法第26條第3 款之規定自明。考其
        立法目的乃因強制汽車責任保險雖以保障汽車交通事故
        受害人為首要目的，惟於受害人或受益人從事犯罪之行
        為所致之體傷、殘廢或死亡，如令保險人負給付責任，
        顯與公序良俗有所牴觸，故予以除外不保（參見該條之
        立法理由參照，見立法院公報第84卷第60頁）。又立法
        者於修正前強制汽車責任保險法第26條第3 款，既僅規
        定「犯罪行為」，而未對於犯罪行為之種類、刑度，再
        加限制，顯見立法者應係認為受害人或受益人從事刑事
        法律規定之犯罪行為，即與公序良俗有所牴觸，應予除
        外不保。又犯刑法第185 條之3 規定之服用酒類不能安
        全駕駛動力交通工具而駕駛罪，既屬刑法所明定之犯罪
        行為，自屬修正前強制汽車責任保險法第26條第3 款所
        稱之犯罪行為。
      (2)至上訴人雖主張：飲酒行為本身，並不具反社會性，乃
        因飲酒至相當程度，致不能安全駕駛，有危害他人之虞
        ，始於政策上立法予以處罰，究與一般犯罪行為本身具
        有反社會性者有間，應予限縮解釋，再觀諸修正前強制
        汽車責任保險法第26條第3 款之立法理由，係認受害人
        或受益人從事犯罪之行為所致之體傷、殘廢或死亡，若
        給付保險金，將與公序良俗有所牴觸，而服用酒類，不
        能安全駕駛動力交通工具而駕駛，固有其可責性，惟其
        可責性，應與公序良俗無涉，修正前強制汽車責任保險
        法第26條第3 款之犯罪行為，自應為限縮解釋，不宜僅
        依文義解釋，認為犯刑法第185 條之3 之罪，亦屬修正
        前強制汽車責任保險法第26條第3 款所稱之犯罪行為。
        且於被保險人依法亦應負賠償責任之時，若因受害人之
        行為，即得免除保險人之賠償責任，將不當加重被保險
        人之責任，且與責任保險保障受害人之目的相違云云。
        經查，立法者應係認為受害人或受益人從事刑事法律規
        定之犯罪行為，即與公序良俗有所牴觸，應予除外不保
        ，已如前述，上訴人主張犯刑法第185 條之3 之罪，不
        具反社會性，應予限縮解釋云云，自不足採。又服用酒
        類，不能安全駕駛動力交通工具而駕駛，既為刑法第18
        5 條之3 明定之犯罪行為，尚難認故意違反該規定之行
        為，仍與公序良俗無涉，上訴人主張犯刑法第185 條之
        3 之罪，與公序良俗無涉，應予限縮解釋云云，亦不足
        採。再強制汽車責任保險法，原係以使汽車交通事故所
        致體傷、殘廢或死亡之受害人，迅速獲得基本保障，並
        維護道路交通安全，為其立法目的，而非以減輕被保險
        人之責任為其立法目的，此觀修正前強制汽車責任保險
        法第1 條之規定自明，立法者縱將受害人或受益人從事
        犯罪之行為所致之體傷、殘廢或死亡，列為除外不保之
        事項，亦難認有何不當加重被保險人責任之情，又立法
        者既認受害人或受益人於修正前強制汽車責任保險第26
        條第3 款所定之情形，並無保護之必要，保險人於此情
        形，不負給付保險金之責任，自與立法目的無違。是上
        訴人主張，若因受害人之行為，即得免除保險人之賠償
        責任，將不當加重被保險人之責任，且與責任保險保障
        受害人之目的相違云云，亦無足取。況且，受害人或受
        益人違反刑法第185 條之3 之規定而駕車，足以推定受
        害人或受益人故意或重大過失，將自己置於極易肇致體
        傷、殘廢或死亡之高度危險中，如認仍應由保險人負給
        付保險金之責任，不但易使受害人或受益人獲取不當利
        益，亦已逾保險人所願承擔之合理風險，益徵上訴人之
        主張，尚無足取。
      (3)準此，犯刑法第185 條之3 規定之服用酒類不能安全駕
        駛動力交通工具而駕駛罪，應屬修正前強制汽車責任保
        險法第26條第3 款規定之犯罪行為
    2.上訴人辯稱，依修正前強制汽車責任保險法第26條第3 款
      之規定，不負給付保險金之責任，有無理由？
      (1)查上訴人於93年11月29日凌晨2 時許，高雄市○○路某
        KTV 內服用5 、6 瓶啤酒，已達不能安全駕駛動力交通
        工具之程度，猶駕駛前揭機車，沿高雄市○○○路行駛
        ，嗣於同日2 時35分許，行經高雄市○○○路與翠華路
        交岔路口時，撞擊訴外人張伸保駕駛之前揭自用小客車
        ，因而受有外傷性顱內出血、器質性精神病態、右踝僵
        硬，可活動角度25度等傷害。嗣警到場處理，將上訴人
        送請國軍左營醫院救治，委由國軍左營醫院對之抽血，
        檢驗其血液中酒精濃度，發現其血液中酒精濃度為
        210mg/ dl ，換算呼氣酒精濃度含量達1.05mg/l，因認
        原告涉犯刑法第185 條之3 之服用酒類，不能安全駕駛
        動力交通工具均駕駛罪嫌，報請臺灣高雄地方法院檢察
        署檢察官偵查，經臺灣高雄地方法院檢察署檢察官以94
        年度偵字第383 號聲請簡易判決處刑後，由原審法院於
        94年3 月18日以94年度交簡字第738 號刑事簡易判決判
        處拘役55日，於94年8 月1 日確定，為兩造所不爭執，
        復有臺灣高雄地方法院檢察署檢察官94年度偵字第383
        號聲請簡易判決處刑書、原審法院94年度交簡字第738
        號刑事簡易判決及臺灣高等法院被告前案紀錄表影本各
        1 份在卷可按，足見上訴人於本件車禍事故發生時，確
        有犯刑法第18 5條之3 規定之服用酒類不能安全駕駛動
        力交通工具而駕駛罪之行為。
      (2)依醫學文獻所知，酒精對人體造成之影響，於飲酒後吐
        氣所含酒精濃度達0.25mg/l時，屬於輕度中毒症狀，造
        成輕度協調功能降低；飲酒後吐氣所含酒精濃度達0.5
        mg/l時，屬於輕到中度中毒症狀，出現反應較慢、感覺
        減低、影響駕駛之狀況；於飲酒後吐氣所含酒精濃度達
        1mg/l 時，屬於中到重度中毒症狀，呈現步態不穩，噁
        心嘔吐，精神混惑不清晰，業經行政院國軍退除役官兵
        輔導委員會臺北榮民總醫院88年8 月5 日（88）北總內
        字第26868 號函示在案。上訴人於本件車禍事故發生後
        ，經警到場處理，並將之送至國軍左營醫院救治，委由
        國軍左營醫院對之抽血，檢驗其血液中酒精濃度，其血
        液中酒精濃度為210mg/dl，換算呼氣酒精濃度含量達
        1.05mg/l，已如前述，揆諸前揭說明，足見上訴人於上
        揭時地駕車之際，已達不能安全駕駛之狀態，復酌以上
        訴人於前揭時地駕車之際，撞擊由訴外人張伸保駕駛之
        前揭自用小客車，為兩造所不爭執，可見上訴人服用酒
        類，不能安全駕駛動力交通工具而駕駛之行為，與上訴
        人因本件車禍事故所受之傷害，應有相當因果關係。
      (3)本件上訴人於本件車禍事故發生時，既有犯刑法第185
        條之3 規定之服用酒類不能安全駕駛動力交通工具而駕
        駛罪之行為，且上訴人服用酒類，不能安全駕駛動力交
        通工具而駕駛之行為，復與上訴人因本件車禍事故所受
        之傷害，有相當因果關係，已如前述，而犯刑法第185
        條之3 規定之服用酒類不能安全駕駛動力交通工具而駕
        駛罪之行為，屬於修正前強制汽車責任保險法第26條第
        3 款規定之犯罪行為，亦如前述，則上訴人因本件車禍
        事故所致之體傷、殘廢，顯係其從事犯罪行為所致，被
        上訴人辯稱：依修正前強制汽車責任保險法第26條第3
        款之規定，不負給付保險金之責任等語，自屬有據。
    3.從而，被上訴人辯稱，依修正前強制汽車責任保險法第26
      條第3 款之規定，不負給付保險金之責任等語，即屬正當
      ，上訴人依修正前強制汽車責任保險法第28條之規定，請
      求被上訴人給付保險金，自無理由。
  (二)若上訴人依修正前強制汽車責任保險法第28條之規定，請求
    被上訴人給付保險金，為有理由，上訴人所得請求之金額為
    若干？
    查本件上訴人依修正前強制汽車責任保險法之規定，請求被
    上訴人給付保險金，既無理由，有如前述，自無論述上訴人
    所得請求之金額為若干之必要。
七、綜上所述，上訴人依修正前強制汽車責任保險法第28條之規
    定，請求被上訴人給付117 萬7,543 元，及自94年5 月27日
    起至清償日止，按年息10% 計算之利息，為無理由。其假執
    行之聲請亦失所附麗，原審連同上訴人假執行之聲請予以駁
    回，並無不當，上訴意旨求予廢棄改判，為無理由，應予駁
    回。
八、本件事證已臻明確，兩造其餘主張陳述及攻擊防禦方法，核
    與判決之結果不生影響，爰不一一論述，併此敘明。
九、據上論結：本件上訴為無理由，依民事訴訟法第449 條第1
    項、第78條，判決如主文。
中    華    民    國    97    年    1     月    23    日
                            民事第四庭
                                審判長法官  蔡文貴
                                法      官  徐文祥
                                法      官  黃科瑜
以上正本證明與原本無異。
本件判決不得上訴。
中    華    民    國    97    年    1     月    24    日
                                書  記  官  邱麗莉
                                                      Ｆ


司法院資訊處製作；財團法人民間司法改革基金會備份。
